【裁判字號】    98,簡上,45
【裁判日期】    990604
【裁判案由】    所有權移轉登記
【裁判全文】
臺灣花蓮地方法院民事判決              98年度簡上字第45號
上  訴  人  庚○○
上  訴  人  丙○○
上  訴  人  丁○○
上二人共同
訴訟代理人  甲○○
                        32號2樓
兼上三人共同
訴訟代理人  戊○○
                        號2樓
                        號2樓
被 上訴 人  癸○○
                        樓
被 上訴 人  壬○○
                        樓
兼上二人共同
訴訟代理人  乙○○
被 上訴 人  辛○○
被 上訴 人  陳明峰
被 上訴 人  子○○
兼上三人共同
訴訟代理人  己○○
上列上列當事人間請求所有權移轉登記事件，上訴人對於中華民
國98年6月26日本院98年度玉簡字第2號第一審判決提起上訴，本
院於99年5月25日言詞辯論終結，判決如下：
    主  文
上訴駁回。
第二審訴訟費用由上訴人負擔。
    事實及理由
一、原審判決駁回上訴人第一審之訴，本院審理結果，認為原判
    決認事用法並無不合，應予維持，並引用原判決所記載之事
    實及理由如附件所示。
二、上訴人提起上訴，聲明(1)原判決廢棄。(2)被上訴人等應各將
    其所有座落如附表所示土地及建物之應有部分權利移轉登記
    予上訴人（即陳榮喜之繼承人），由上訴人（即陳榮喜之繼
    承人）保持公同共有。其陳述除與原審判決書所記載者相同
    ，予以引用外，另補充陳述略以：
（一）依證人陳賢智及陳義輝於原審之證述內容可知，祖父陳當
      虞將分家契約（即遺產分配遺言書）中屬於上訴人先父陳
      榮喜分得之本件系爭房地1/2持分，於65年12月17日一併
      移轉登記所有權予陳金鐵，並無使之終局取得所有權之意
      思，而係委由陳金鐵保管該房地1/2持分權，嗣於適當時
      機再移轉登記予上訴人等，足認陳當虞移轉登記系爭房地
      所有權予陳金鐵時，即與陳金鐵成立信託合意。惟因當時
      信託法尚未制訂公布，土地登記實務上亦無信託登記之制
      度，以致陳當虞無從表明其移轉登記之原因為「信託」，
      而僅能以贈與為原因登記。
（二）上訴人雖未能提出陳當虞以書面載明信託意旨之證明文件
      ，然被上訴人亦未能提出陳當虞撤銷遺言書上對於陳榮喜
      所為贈與而書立之字據，而手背手心都是肉，陳當虞當不
      可能置陳榮喜之遺孤於不顧，剝奪上訴人等之權益，且信
      託契約不以書面之訂立為生效要件，故自得由陳當虞與陳
      金鐵以言詞之約定成立信託契約。又陳榮喜曾於52年間在
      系爭神農171號房屋開設健生藥局，因當時該屋之稅籍仍
      登記載陳當虞名下，故由陳當虞擔任要保人及被保險人以
      投保火災保險，並指定陳榮喜為受益人，而由該火險保險
      單「承保產物」之記載可知，當時承保建物之位置及面積
      即相當於分家契約中陳榮喜分得之店鋪及住宅部分，由此
      可證陳榮喜已因陳當虞之家產分配而接管系爭171號房地
      ，陳當虞自不可能於陳榮喜去世後又該將系爭房地全部移
      轉登記贈與陳金鐵。
（三）又86年間陳金鐵與陳榮喜之繼承人就花蓮線道195甲線拓
      寬工程之補償費歸屬發生爭議，兩造之祖母陳鄭讓曾於86
      年6月2日以其所經營之榮輝行負責人名義向花蓮縣政府出
      具切結保證書，證明座落玉里鎮春日里171號房屋確係上
      訴人之長兄陳明曉所有，花蓮縣政府乃決定神農170號及
      171號房屋拆遷補償費各由陳金鐵、陳明曉領取。陳金鐵
      或被上訴人並未對上開花蓮縣政府之處分提起訴願及行政
      訴訟，且被上訴人亦對上訴人領有上開拆遷補償費不爭執
      ，實可佐證系爭房地確存有上訴人主張之信託關係，上訴
      人等為信託受益人即系爭房地之實際權利人。此外，依花
      蓮縣稅捐稽徵處（下稱稅捐稽徵處）函覆陳明曉之內容意
      旨亦可證明系爭房屋門牌應係170號與171號合併，再參酌
      前述分家契約係由陳當虞實施分配，及陳榮喜於分家後偕
      妻及子另行設籍於神農171號並居住，暨上訴人之母黃花
      於陳榮喜過世、上訴人尚年幼時改嫁他人等情，為被上訴
      人所不爭，皆顯示證人陳賢智、陳義輝之證述內容與事實
      相符可採。又陳明曉曾於86年寄發存證信函予陳金鐵對其
      於神農171號房舍內堆放物品，占為己用之行為提出異議
      ，且該屋之電力租用名義人為陳明曉，電費迄至上訴人起
      訴時仍由上訴人等繳納，亦可知上訴人從未放棄對於系爭
      房屋之實際權利。
（四）綜上所述，堪認陳當虞於65年12月間將系爭房地移轉登記
      予陳金鐵所有，除其中1/2係真正贈予陳金鐵外，其於1/2
      係委託陳金鐵管理，最終目的在使上訴人取得1/2之所有
      權，依法享有使用、收益及處分之權利，是陳當虞之委託
      ，具有一定經濟上之目的，受託人陳金鐵就該1/2 權利部
      分只能在上述目的範圍內對於信託物行使權利。原審判決
      認上訴人就陳當虞與陳金鐵間成立信託關係乙節未盡舉證
      責任，洵有誤會。而陳金鐵於陳當虞去世後，就信託部分
      之1/2持分權利竟以自己所有之意思而予占有使用，甚至
      於73年間向農會設定抵押借款（業已於79年間清償塗銷）
      ，此違反信託關係之債務不履行行為，自不能倒果為因據
      以認定陳金鐵與陳當虞間無信託之合意。從而，原審判決
      採證認事尚有未當。
三、被上訴人則聲明：上訴駁回。其陳述除與原審判決書所記載
    者相同，茲予引用之外，補稱：
（一）證人陳賢智及陳義輝對於如何分配家產均不清楚，僅以30
      年前之模糊記憶為證述，顯然有所偏頗，且僅是傳聞並無
      法證明確有其事。又依民法第760條規定，不動產物權之
      移轉或設定，應以書面為之，而信託之成立，既以移轉或
      處分財產權為前提，則以不動產物權為信託財產設定信託
      者，其契約以書面為之，否則即不生效力，而系爭房地自
      65年移轉登記給先父陳金鐵後，陳當虞未曾書寫任何書面
      交代系爭房地需移轉登記予上訴人等，上訴人既無任何書
      面文件，自不生信託之效力。
（二）至陳明曉領取系爭房屋之拆遷補償，係因陳鄭讓出具之切
      結書，然切結書之字跡只有一種，應是陳明曉所寫，手印
      亦因相關當事人過世而不可考；又陳明曉於領取拆遷補償
      後，就未拆除部分向稅捐稽徵處申請稅籍的結果，業據稅
      捐稽徵處以「本分處亦不能根據台端所述及所檢附非產權
      證明文件（即陳明曉所附之水電繳納收據及戶口名簿），
      即予以更正另設立稅籍等」，是上訴人再以前開文件證明
      其有所有權，並非有據。
（三）除系爭房地外，系爭遺言書第2條後段所載的田地都已分
      配給陳榮喜所有。而依系爭遺言書第13條所載可知，若有
      人違反該條，陳當虞可將應得遺產全部收回不得異議。又
      從上訴人這2、30年來均未祭拜祖墳情事可知，陳當虞於
      書立上開遺言書之15年後已改變意思另做主張，始將陳榮
      喜所得系爭房地部分亦分配給陳金鐵所有。
四、得心證之理由：
（一）除引用附件第一審判決所載理由外，並補充如下：
      兩造同意本件爭點限縮為：陳當虞於65年間將系爭房地移
      轉登記於陳金鐵名下，是否係本於信託關係？
   1、查系爭房地於65年12月17日由兩造祖父陳當虞以「贈與」
      為原因而將所有權移轉登記予被上訴人之父陳金鐵名下，
      有土地登記簿謄本在卷可稽（見原審卷第63-71頁），復
      為兩造所不爭執，自堪信為真實，而被上訴人既否認陳當
      虞係基於信託關係為上述所有權移轉登記，則上訴人本於
      信託受益人主張信託關係存在，自應就該信託契約存在之
      事實負舉證之責。
   2、上訴人雖提出遺產分配遺言書、陳鄭讓之切結書、火險保
      險單及證人陳賢智及陳義輝之證述以為據，然為被上訴人
      所否認。經查，系爭遺產遺言書第2條前段雖載明：「陳
      榮喜所得如左：店鋪南方房屋壹間、灶室、豬柵。... 」
      等語，惟陳當虞於50年間書立前開遺言書將生前所有財產
      為如何分配之意思表示後，仍為名下財產之所有權人，其
      嗣後自仍得變更其意思而將財產另作分配，是陳當虞於訂
      立前開遺言書約15年後之65年12月17日將系爭房地移轉登
      記於陳金鐵名下，可能之原因甚多，非因有該遺言書之記
      載而認僅囿於信託關係一端而已，故除別有證據外，尚難
      據以證明陳當虞將系爭房地移轉登記於陳金鐵名下係本於
      信託關係。復斟之陳當虞於66年11月8日死亡之事實為兩
      造所不爭，而其於50年即就其所有財產應如何分配，暨各
      受分配人日後之權利義務均詳細記載於前述遺產遺言書中
      ，顯見其思慮之縝密，如其於65年間將系爭房地所有權以
      贈與為原因移轉登記於陳金鐵名下，其本意係本於信託關
      係而信託受益人為上訴人等，何以未再記明於書面以定紛
      止爭？至上開切結書關於陳鄭讓、陳明曉之簽名及切結書
      之其他文字記載，筆跡均相同，顯為同一人所為，且斯時
      鄭陳讓年事甚高（14年2月28日生），是被上訴人爭執該
      切結書之真實性，尚非無據；而火險保險單（詳本院卷第
      69 頁）業已載明當時之系爭房地所有權人仍為陳當虞，
      實難僅以陳榮喜僅為系爭保險契約之受益人，即推論陳當
      虞業已將系爭房地分配予陳榮喜接管，更遑論以上開切結
      書及保險單證明65年間陳當虞係本於信託關係移轉登記所
      有權於陳金鐵名下，實嫌速斷。
   3、又證人陳賢智、陳義輝於原審雖證稱，陳當虞係因陳榮喜
      小孩還小，太太又改嫁，所以才先將系爭房地移轉登記於
      陳金鐵名下由其保管，等陳明曉長大再過戶回去等語（詳
      原審卷第182、183頁），然證人陳賢智、陳義輝證述之依
      據為30餘年前之談話內容，記憶或有模糊或錯置之可能，
      且據上訴人提出之繼承系統表及戶籍謄本所示（詳原審卷
      第16-20頁），陳榮喜之長女丙○○41年3月5日生、次女
      陳0麗43年5月15日生、長子陳明曉（44年3月8日生），
      是渠等於65年系爭房地移轉登記予陳金鐵時，均已成年，
      陳當虞何以不將系爭房地直接移轉登記予已成年之陳明曉
      及原告丙○○、丁○○等人名下？又系爭遺言書第2條後
      段所載田地已分配歸陳榮喜或其妻小所有之事實，為兩造
      所不爭，則陳當虞果有上述疑慮，又何以不將系爭遺言書
      中分配予陳榮喜之不動產一併信託登記於陳金鐵名下，而
      僅就系爭房地為信託登記？是證人陳賢智、陳義輝2人之
      證言，尚難遽採。
（二）綜上，上訴人就陳當虞與陳金鐵間就系爭房地之所有權移
      轉行為，有信託契約存在之事實，尚難認已盡舉證之責。
五、從而，上訴人主張陳當虞與陳金鐵間係本於信託關係而為系
    爭房地之所有權移轉登記行為，並主張終止信託關係請求被
    上訴人就系爭房地信託部分之所有權移轉登記予上訴人公同
    共有，為無理由，應予駁回。原審為上訴人敗訴之判決，並
    無不合，上訴意旨仍執陳詞，指摘原判決不當，求予廢棄改
    判，為無理由，應駁回上訴。
六、本件事證已臻明確，兩造其餘攻擊防禦方法及舉證，均無礙
    勝負判斷，爰不一一論列，併此敘明。
七、據上論結，本件上訴為無理由，依民事訴訟法第436條之1第
    3項、第449條第1項、第78條，判決如主文。
中    華    民    國    99    年    6    月    4    日
                        臺灣花蓮地方法院民事庭
                            審判長法官  湯文章
                            法      官  陳鈺林
                            法      官  陳雅敏
以上正本證明係照原本作成。
本判決不得上訴。
中    華    民    國    99    年    6    月    4    日
                            法院書記官  蕭惟

司法院資訊處製作；財團法人民間司法改革基金會備份。
